【裁判字號】    89,訴,17
【裁判日期】    890905
【裁判案由】    詐欺
【裁判全文】
臺灣雲林地方法院刑事判決                            八十九年度訴字第一七號
    公  訴  人  臺灣雲林地方法院檢察署檢察官
    被      告  辰○○
                丁○○
                壬○○
右列被告因詐欺案件，經檢察官提起公訴（八十八年度偵字第四０００、四００一、
四０二一、四一一五、四四二九、四八三四、五０四二、五一五０、五四五七、五九
八五號）及移送併辦（八十九年度偵字第二六二號、台灣台南地方法院檢察署八十九
年度偵緝字第九四號），本院判決如左：
    主  文
辰○○幫助意圖為自己不法之所有，以詐術使人將本人之物交付為常業，處有期徒刑
壹年貳月。
壬○○意圖為自己不法之所有，以詐術使人將本人之物交付，處有期徒刑月，緩刑
貳年。
丁○○公訴不受理。
    事  實
一、辰○○與己○○明知自稱「丁○○」、「卯○○」等人收購帳戶，藉以供應詐欺
    集團詐財之用，竟貪圖不法利益，辰○○以新台幣（下同）二十萬元及在雲林縣
    斗六市統元超市任職，己○○以分配雲林縣虎尾鎮一路發超市股份一股及在一路
    發超市任職每月薪資三萬元之代價，辰○○、己○○二人即基於幫助自稱「丁○○」、「卯○○」等人常業詐欺之意思，分別至附表一所示之金融機構開設支票
    帳戶，並將申領之支票、印章交付自稱「丁○○」、「卯○○」等人使用，自稱
    「丁○○」、「卯○○」等詐欺集團成員即共同基於意圖為自己不法所有之犯意
    聯絡，利用丁○○、辰○○、己○○名義及提供之支票，自民國八十八年四月間
    起至八十八年七月間止，分別在台中市、斗六市及虎尾鎮等地虛設統元超市○○
    路發超市，並向附表二所示之被害人鐘政良等人，大量詐購如附表二所示約值二
    百零七萬五千二百二十五元之財物牟利，及向不特定人取得如附表一所示已知退
    票金額之財物，並以之為常業，恃以為生，嗣於八十八年七月間陸續退票，被害
    人鐘政良等人始知受騙。
二、壬○○意圖為自己不法之所有，於八十八年三月間，佯以波修瓦設計有限公司名
    義，委託萬代好企業有限公司（下稱萬代好公司）施作位於雲林縣斗六市之房屋
    銷售廣告鷹架工程，萬代好公司信以為真施工承作如期完成，嗣後壬○○以辰○○所有發票日八十八年八月二十五日、金額五萬四千三百八十四元、受款人萬代
    好公司之支票一紙，交付萬代好公司清償上開工程款，詎經萬代好公司屆期提示
    竟遭退票，而壬○○亦不知去向，並避不見面，萬代好公司始知受騙。
三、案經被害人萬代好公司、午○○、巳○○、丙○○、未○○、辛○○○、鐘政良
    、丑○○、乙○○、寅○○等人提出告訴及檢察官自動檢舉偵查起訴及移送併辦
    。
    理  由
壹、被告辰○○部分：
一、訊據被告辰○○坦承同意以二十萬元及在雲林縣斗六市統元超市任職，並至附表
    一所示之金融機構開設支票帳戶，之後將申領之支票、印章交付自稱「丁○○」
    等人使用。惟矢口否認涉有右揭犯罪事實，並辯稱：伊之前在斗六市圓環公園流
    浪，八十八年四月中旬在圓環遇到自稱「丁○○」者，他們叫我去斗六市○○路
    ○段二二０號統元超市當店長，叫我拿身分證和印章給他們去辦理支票等語。
二、經查，右揭犯罪事實，業據被害人午○○、巳○○、丙○○、未○○、辛○○○
    、鐘政良、丑○○、乙○○、寅○○等人指訴甚詳，並有出貨單、統一發票、支
    票、退票理由單在卷可證。再查被害人午○○等人受騙取得之支票，均係被告辰
    ○○、己○○親自前往金融行庫開戶，為被告辰○○、己○○所不爭執，並有各
    行庫開戶資料及支票往來明細在卷可稽，被告辰○○、己○○在不知自稱「丁○○」、「卯○○」等人底細之情形下，僅為牟利，即貿然親自至多家行庫申請甲
    存支票帳戶，並數次領取多張支票，提供自稱「丁○○」、「卯○○」等詐欺集
    團使用行騙，難謂無預見犯罪之認知。況被告辰○○四處流浪，無固定工作及收
    入，其顯無支付票款之經濟能力，卻申請多家行庫支票，且以被告辰○○及己○○名義簽發之支票，確有大量退票之情形，退票金額如附表一所示，此亦有華南
    銀行、亞太銀行、斗六市農會、玉山銀行等函覆之支票帳戶往來明細附卷可稽，
    更足徵被告辰○○幫助詐欺集團常業詐欺之情。又查，被告辰○○原為雲林縣斗
    六市圓環公園一名流浪漢，其因自稱「丁○○」者給付二十萬元之代價自願充當
    人頭等情，業據被告辰○○供明在卷，而被害人鐘政良、乙○○、巳○○、丑○○、癸○○等人亦指認係自稱「丁○○」之人（提示本院卷一第一四０頁照片）
    向伊等行騙，被告辰○○雖於統元超市任職有時簽收物品，但並非行騙人等語。
    綜合上述各節，被告辰○○所參與者，應係出於幫助犯罪之意思而提供支票供自
    稱「丁○○」、「卯○○」等詐欺集團成員使用行騙，其所為係常業詐欺犯罪構
    成要件以外之行為，應以從犯論之，公訴人被告辰○○係常業詐欺之共同正犯，
    尚有未恰，併予敘明，是本件事證明確，被告辰○○所辯，核係卸責之詞，不足
    採信，其犯行堪以認定。
三、核被告辰○○所為，係犯刑法第三十條、第三百四十條之幫助常業詐欺罪。被告
    辰○○幫助自稱「丁○○」、「卯○○」等人犯罪，為從犯，爰依刑法第三十條
    第二項減輕其刑。又告訴人許秀玉輾轉自案外人王玉珍取得之被告辰○○支票，
    亦係被告辰○○以其身分提供支票幫助常業詐欺之一環，經台灣台南地方法院檢
    察署移送併辦，本院自得一併審理。爰審酌被告辰○○為一名無知之流浪漢，因
    他人示以小惠，即以其身份資料，申請多家行庫支票幫助詐騙集團，行騙大量無
    辜被害人，既可悲又可惡，及其品行、所獲得之利益、犯罪之動機、目的及犯後
    態度等一切情狀，量處如主文所示之刑。又被告辰○○一時無知幫助他人犯罪，
    尚無強制工作之必要，併予敘明。
貳、被告壬○○部分：
一、訊據被告壬○○矢火否認有右揭犯行，並辯稱：伊不認識被告及附表二所示被害
    人鐘政良等人，伊委託萬代好公司施作廣告鷹架之工程費，應係其合夥之股東羅
    建泰付款，伊向羅建泰取得之被告辰○○名義之支票後，即將該支票交付萬代好
    公司，且羅建泰說他會處理，所以就不在意，伊並無詐欺之意圖云云。惟查，右
    揭犯罪事實，業據告訴代理人甲○○指稱：該鷹架工程係被告壬○○與伊接洽訂
    約，並留下工地電話及其個人行動電話，支票退票後曾與被告壬○○連絡，被告
    壬○○表示幾天就可解決，但後來被告壬○○即避不見面，且再也無法連絡，且
    該支票於八十八年五月開戶，旋於同年八月即遭拒往來，被告壬○○顯有意詐騙
    等語。又查，被告壬○○係案外人羅建泰處取得被告辰○○名義之空白支票二張
    ，並當場認為獲得羅建泰授權而自行簽發上開支票金額、日期後，將其中一張用
    以支付告訴人萬代好公司之工程款，另一張交付某企劃媒體，且其之前曾有使用
    支票經驗，八十二年間因拒絕往來而無法使用支票等情，業據被告壬○○供明在
    卷，衡情被告壬○○既係曾有使用支票經驗之人，其自案外人羅建泰處取得被告
    辰○○名義空白支票，對其來源為何未曾存疑？又為何自行填載金額及日期？其
    顯與常情有違。再者，被告壬○○將上開辰○○名義之支票用以支付告訴人萬代
    好公司後，告訴人屆期提示退票，曾連絡被告壬○○要求解決，被告壬○○卻仍
    虛以委蛇，嗣後更避不見面，從其種種行為表現，難謂其無詐欺取財之犯意，此
    外復有存證信函影本、支票及退票理由單影本各一件附卷可資佐證，是被告壬○○所辯顯不足採信，本件事證明確，其詐欺犯行堪以認定。
二、核被告壬○○所為，係犯刑法第三百三十九條第一項之詐欺取財罪。爰審酌被告
    壬○○之品行、犯罪之動機、目的、所得之利益、被害人所生之損害及被告已與
    被害人達成和解，並取得被害人之諒解等一切情狀，量處如主文所示之刑。查被
    告前未曾受有期徒刑以上刑之宣告，有台灣雲林地方法院檢察署刑案資料查註紀
    錄表一紙在卷可稽，一時失慮，致罹刑章，其犯罪後取得被害人原諒，本院認其
    經此教訓後，當益知警惕，應無再犯之虞，因認其所宣告之刑，以暫不執行為適
    當，併予宣告緩刑二年，以勵來茲而啟自新。
三、公訴意旨另以：被告壬○○與丁○○、己○○、辰○○、子○○等五人，共同基
    於意圖為自己不法之所有，以犯詐欺為常業之犯意聯絡，由丁○○、辰○○、己○○等人提供身分證件申請人頭支票，再將該等人頭支票分別對外使用，並在如
    附表二所示之時間、地點、虛設公司行號，自八十八年三月間起至九月間止，對
    外詐購財物牟利，分別輪流對外自稱負責人，對外購買財物，利用上述丁○○、
    辰○○、己○○之人頭支票，在附表所示等地，向各被害人詐取附表所示之財物
    ，合計約值新台幣（下同）二百十三萬六千三百零五元，因而認被告壬○○涉犯
    常業詐欺罪嫌云云。訊據被告壬○○堅詞否認有常業詐欺之犯行，並辯稱：伊不
    認識被告辰○○、己○○、丁○○、子○○等人，未曾參與經營統元超市○○路
    發超市等語。按犯罪事實應依證據認定之，無證據不得推定其犯罪事實，刑事訴
    訟法第一百五十四條定有明文。經查，本件被告壬○○除涉有使用被告辰○○名
    義之支票，詐欺告訴人萬代好公司之犯行外，其與被告辰○○、己○○等人並不
    認識，亦未參與虛設統元超市○○路發超市行騙詐財等情，業據被告辰○○及被
    害人巳○○、午○○、癸○○及告訴代理人陳嘉源當庭指認及陳明在卷，堪信被
    告壬○○此部分所辯為真，此外復查無其他積極證據足以證明被告壬○○有何常
    業詐欺犯行，此部分本應諭知無罪，惟公訴人認此部分與前開有罪部分有實質上
    一罪關係，爰不另為無罪之諭知，併此敘明。
、被告丁○○部分：
一、按被告死亡者，應諭知不受理之判決，刑事訴訟法第三百零三條第五款定有明文
    。
二、本件被告丁○○業於八十八年七月三十一日零時四十分於財團法人長庚紀念醫院
    高雄分院因敗血症、心肺衰竭死亡，此有雲林縣斗六市戶政事務所戶籍資料及長
    庚醫院死亡證明書影本各一份在卷可稽，被告丁○○既已死亡，揆諸上開規定，
    此部分爰不經言詞辯論，諭知不受理判決。
肆、被告己○○、子○○部分，待到案後另行審結，併予敘明。
據上論斷，應依刑事訴訟法第二百九十九條第一項前段、第三百零三條第五款、第三
百零七條，刑法第三十條、第三百四十條、第三百三十九條第一項、第七十四條第一
款，罰金罰鍰提高標準條例第一條前段，判決如主文。
本案經檢察官庚○○到庭執行職務。
中      華      民      國      八十九      年      九      月    五    日
                                         臺灣雲林地方法院刑事第二庭
                                             法  官  紀  文  勝
右正本證明與原本無異。
如不服本判決，應於判決送達後十日內向本院提出上訴狀( 應附繕本 )。
                                             書記官  蔡  逸  媚
中      華      民      國      八十九      年      九      月    五    日
刑法第三百三十九條：意圖為自己或第三人不法之所有，以詐術使人將本人或第三人
之物交付者，處五年以下有期徒刑、拘役或科或併科一千元以下罰金。
刑法第三百四十條：以犯前條之罪為常業者，處一年以上七年以下有期徒刑，得併科
五千元以下罰金。
    附表一
      ┌──┬─────┬────────┬─────┬────────┐
      │編號│申請人    │ 金融行庫       │領用之支票│已知退票金額    │
      ├──┼─────┼────────┼─────┼────────┤
      │ 一 │辰○○    │亞太銀行斗六分行│ 一百張   │0000000元       │
      ├──┼─────┼────────┼─────┼────────┤
      │ 二 │辰○○    │華南銀行斗六分行│ 一七五張 │00000000元      │
      └──┴─────┴────────┴─────┴────────┘
      ┌──┬─────┬────────┬─────┬────────┐
      │ 三 │辰○○    │斗六市農會信用部│ 一二五張 │0000000元       │
      ├──┼─────┼────────┼─────┼────────┤
      │ 四 │辰○○    │玉山銀行斗六分行│ 一百張   │0000000元       │
      ├──┼─────┼────────┼─────┼────────┤
      │ 五 │己○○    │亞太銀行虎尾分行│ 一七五張 │0000000元       │
      ├──┼─────┼────────┼─────┼────────┤
      │ 六 │己○○    │華南銀行虎尾分行│ 一七五張 │0000000元       │
      ├──┼─────┼────────┼─────┼────────┤
      │ 七 │己○○    │台中銀行虎尾分行│ 二五０張 │                │
      ├──┼─────┼────────┼─────┼────────┤
      │ 八 │己○○    │土地銀行虎尾分行│ 二五張   │                │
      ├──┼─────┼────────┼─────┼────────┤
      │ 九 │己○○    │合作金庫虎尾支庫│ 二五張   │                │
      ├──┼─────┼────────┼─────┼────────┤
      │ 十│己○○    │台灣中小虎尾分行│ 二二五張 │                │
      └──┴─────┴────────┴─────┴────────┘
附表二：
┌──┬─────┬──────┬────┬─────┬───┬────┐
│編號│時    間  │行騙地點    │虛設行號│詐取之財物│被害人│行騙人  │
├──┼─────┼──────┼────┼─────┼───┼────┤
│一  │88年5月間 │斗六市○○路│統元超市│免洗餐具  │鐘政良│自稱「林│
│    │          │646巷221號  │        │67608元   │      │志雄」  │
├──┼─────┼──────┼────┼─────┼───┼────┤
│二  │88年5月間 │斗六市      │統元超市│冷藏櫃四台│乙○○│自稱「林│
│    │          │            │        │冷氣機二組│      │志雄」  │
│    │          │            │        │204000元  │      │        │
├──┼─────┼──────┼────┼─────┼───┼────┤
│三  │88年5月至7│斗六市      │統元超市│裙衣架    │丑○○│自稱「林│
│    │月間      │            │        │36720元   │      │志雄」  │
├──┼─────┼──────┼────┼─────┼───┼────┤
│四  │88年4月至6│斗六市○○街│統元超市│裝潢      │丙○○│        │
│    │月間      │、雲林路、虎│宏星電器│400000元  │      │        │
│    │          │尾鎮○○路  │行、一路│          │      │        │
│    │          │            │發超市  │          │      │        │
└──┴─────┴──────┴────┴─────┴───┴────┘
┌──┬─────┬──────┬────┬─────┬───┬────┐
│五  │同右      │同右        │同右    │水電      │未○○│        │
│    │          │            │        │102000元  │      │        │
├──┼─────┼──────┼────┼─────┼───┼────┤
│六  │同右      │同右及斗六市│同右及大│招牌      │高賴阿│        │
│    │          │大同路      │同路統元│280000元  │滿    │        │
│    │          │            │超市    │          │      │        │
├──┼─────┼──────┼────┼─────┼───┼────┤
│七  │88年6月間 │斗六市○○路│統元超市│日常生活用│癸○○│自稱「林│
│    │          │            │        │品106713元│      │志雄」  │
├──┼─────┼──────┼────┼─────┼───┼────┤
│八  │88年6月至7│南投縣集集鎮│統元超市│電池、底片│戊○○│自稱「林│
│    │月5日間   │            │        │打火機、立│      │志雄」  │
│    │          │            │        │可拍等物  │      │        │
│    │          │            │        │224184元  │      │        │
├──┼─────┼──────┼────┼─────┼───┼────┤
│九  │88年6月至7│斗六市      │鴻星電器│傢俱      │寅○○│自稱「林│
│    │月間      │            │行、統元│333500元  │      │志雄」「│
└──┴─────┴──────┴────┴─────┴───┴────┘
┌──┬─────┬──────┬────┬─────┬───┬────┐
│    │          │            │超市    │          │      │林志宏」│
├──┼─────┼──────┼────┼─────┼───┼────┤
│十  │88年7月初 │虎尾鎮○○路│統元超市│電器用品  │巳○○│自稱「林│
│    │          │四號        │        │227500元  │      │志雄」  │
├──┼─────┼──────┼────┼─────┼───┼────┤
│十一│88年7月5日│虎尾鎮○○路○○路發超│監視器材  │午○○│自稱「邱│
│    │          │            │市      │93000元   │      │德凱」  │
└──┴─────┴──────┴────┴─────┴───┴────┘


司法院資訊處製作；財團法人民間司法改革基金會備份。
